臺灣臺南地方法院臺南簡易庭民事裁定
111年度南訴聲字第1號
聲  請  人  黎秀美  
代  理  人  彭大勇律師
            林士龍律師
            郭栢浚律師
相  對  人  蔡則𪻒  

上列當事人間請求返還所有物事件（本院110 年度南簡字第1672
號），聲請許可為訴訟繫屬事實之登記，本院裁定如下：
    主  文
聲請駁回。
    理  由
一、聲請意旨略以：原告前於民國105年間返臺後，已決定不再
    前往大陸工作，故借用被告名義購買臺南市○區○○00街00巷0
    0號之房地（下稱系爭房地），兩造成立借名登記契約關係
    。後於110年6月間，原告確診罹患惡性腫瘤疾病，故欲出售
    系爭房地以籌備醫療費用，然被告竟拒絕配合出售，且表示
    不會回臺灣，為此，聲請人乃向相對人提起返還系爭房地之
    訴訟。又本案係因物權紛爭訴訟，爰依民事訴訟法第254 條
    第5 項規定，聲請許可系爭房地為訴訟繫屬事實之登記等語
    。
二、按訴訟標的基於物權關係，且其權利或標的物之取得、設定
    、喪失或變更，依法應登記者，於事實審言詞辯論終結前，
    原告得聲請受訴法院以裁定許可為訴訟繫屬事實之登記；前
    項聲請，應釋明本案請求；前項釋明如有不足，法院得定相
    當之擔保，命供擔保後為登記。其釋明完足者，亦同，民事
    訴訟法第254 條第5 項、第6 項前段、第7 項分別定有明文
    。準此，依民事訴訟法第254 條第5 項規定，聲請法院裁定
    許可為訴訟繫屬事實之登記，自須符合「訴訟標的基於物權
    關係，且其權利或標的物之取得、設定、喪失或變更，依法
    應登記者」、「起訴須為合法且非顯無理由」等要件，始足
    當之。次按不動產借名登記契約為借名人與出名人間之債權
    契約，出名人依其與借名人間借名登記契約之約定，通常固
    無管理、使用、收益、處分借名財產之權利，然此僅為出名
    人與借名人間之內部約定，其效力不及於第三人，出名人既
    登記為該不動產之所有權人，其將該不動產處分移轉登記予
    第三人，自屬有權處分；而借名登記財產於借名關係存續中
    ，乃登記為出名人之名義，在該財產回復登記為借名人名義
    以前，借名人尚無所有物返還請求權可資行使；又借名登記
    契約準用委任之規定，於借名登記關係消滅後，借名人固得
    請求出名人返還借名登記財產，惟此屬債之請求權，尚非謂
    借名登記財產本身即屬原借名人之財產（最高法院106 年度
    第3 次民事庭會議決議、107 年度台上字第139 號、100 年
    度台上字第2101號、108 年度台上字第412號判決意旨參照
    ）。是以不動產借名登記契約之出名人，事實上業已取得該
    不動產之所有權，所為之處分行為亦為有權處分，縱使終止
    該不動產借名登記契約，亦不會使所有權直接發生變動，僅
    係借名者得依借名登記契約之約定向出名人請求將該不動產
    所有權移轉登記於己。
三、經查，聲請人提起系爭本案訴訟，主張自己出資購買系爭房
    地，並借名登記於相對人名下，爰依借名登記契約關係請求
    相對人返還系爭房地乙節，業經本院依職權調閱系爭本案訴
    訟案卷核閱在案。惟依據聲請人主張之原因、事實從形式上
    觀察，系爭房地既登記在相對人名下，相對人即為所有權人
    ，聲請人主張以借名登記之法律關係，請求相對人返還系爭
    房地，自係基於債權關係所為之請求，非屬存有物權契約無
    效或得撤銷之情事等，聲請人並非登記名義人，故亦無民法
    第767 條之物權請求權可資行使，核此皆與民事訴訟法第25
    4 條第5 項之規定不符。此外，聲請人復未提出其他證據釋
    明其係基於物權關係而為本案之請求。基上，本件自無從許
    可為訴訟繫屬事實之登記。從而，聲請人聲請許可本件訴訟
    繫屬事實之登記，與法不合，應予駁回。
四、裁定如主文所示。　　
中　　華　　民　　國　　111 　年　　1 　　月　　11　　日
                  民事第五庭  法  官  吳金芳
以上正本係照原本作成。
如對本裁定抗告須於裁定送達後10日內向本院提出抗告狀，並應
同時繳納裁判費新臺幣1,000元。
中　　華　　民　　國　　111 　年　　1 　　月　　11　　日
                              書記官  李崇文